ACORDAO-COMPLETO-2350726

ACÓRDÃO 916/2019 ATA 12/2019 - PLENÁRIO

VISTOS, relatados e discutidos estes autos do Relatório de Acompanhamento realizado, no âmbito da Fiscalização de Orientação Centralizada de Transferências Voluntárias (TC Processo 020.125/2018-6) , com o objetivo de averiguar as transferências voluntárias no Estado do Ceará que estivessem mais suscetíveis a desvio de recursos e de fornecer subsídios para a implementação de metodologia de avaliação de riscos e prevenção de irregularidades na execução desses repasses. 
	ACORDAM os Ministros do Tribunal de Contas da União, reunidos em Sessão Extraordinária do Plenário, ante as razões expostas pelo Relator, em:
	9.1. nos termos do art. 7º da Resolução/TCU 265/2014, dar ciência aos municípios convenentes das Transferências Voluntárias Siconv 861532, 844630, 857690, 854387, 841795 e 853253 sobre as falhas a seguir identificadas, com vistas à adoção de medidas de prevenção à ocorrência de outras semelhantes:
	9.1.1. Viçosa do Ceará/CE (Convênios Siconv 861532 e 844630) : descumprimento de obrigação dos convenentes, prevista na Portaria Interministerial 424/2016, no sentido de fazer constar no Siconv os seguintes atos e procedimentos (aba ‘execução do convenente’) : edital, planilha orçamentária de referência, ata da licitação, boletins de medição e Anotação de Responsabilidade Técnica (ART) ;
	9.1.2. Cruz/CE (Convênio Siconv 857690) :
	9.1.2.1. exigência no Edital da Tomada de Preço 3/2018 de que o responsável técnico conste de quadro permanente da licitante em momento anterior à data prevista para a entrega das propostas, fato potencialmente restritivo à competitividade da licitação, por ser suficiente a comprovação de disponibilidade para execução dos serviços, e ilegal, em razão de a Lei 8.666/93, em seu art. 30, § 1°, inciso I, apenas permitir tal exigência na data prevista para a entrega das propostas (v. Acórdão 3014/2015-TCU-Plenário, rel. Min. Subst. Weder de Oliveira) ;
	9.1.2.2. descumprimento de obrigação dos convenentes, prevista na Portaria Interministerial 424/2016, no sentido de fazer constar no Siconv os seguintes atos e procedimentos (aba ‘execução do convenente’) : edital, publicação, planilha orçamentária de referência e boletins de medição; e
	9.1.2.3. aplicação de alíquota, na retenção do ISS, em percentual inferior ao estabelecido na proposta de preços da empresa vencedora da Tomada de Preço 3/2018;
	9.1.3. Cariús/CE (Convênio Siconv 854387) : exigência no Edital da Concorrência Pública 2018.05.22.01 (peça 102, p. 267-276) de que o licitante comprove que possui em seu quadro permanente profissionais de nível superior, fato potencialmente restritivo à competitividade da licitação, por ser suficiente a comprovação de disponibilidade para execução dos serviços; e
	9.1.4. Parambu/CE (Convênios Siconv 841795 e 853253) : descumprimento de obrigação dos convenentes, prevista na Portaria Interministerial 424/2016, no sentido de fazer constar no Siconv os seguintes atos e procedimentos (aba “execução do convenente”) : edital, planilha orçamentária de referência, ata da licitação e Anotação de Responsabilidade Técnica (ART) .
	9.2. arquivar os autos, nos termos do art.169, inciso V, do Regimento Interno/TCU.

Relatório de acompanhamento realizado, no âmbito da Fiscalização de Orientação Centralizada de Transferências Voluntárias, com o objetivo de averiguar as transferências voluntárias no estado do Ceará mais suscetíveis a desvio de recursos e de fornecer subsídios para a implementação de metodologia de avaliação de riscos e prevenção de desvios na execução de transferências voluntárias.

Municípios de Cariús/CE, Cruz/CE, Parambu/CE e Viçosa do Ceará/CE.

3. Interessado: Tribunal de Contas da União.

13.1. Ministros presentes: José Mucio Monteiro (Presidente), Walton Alencar Rodrigues, Benjamin Zymler, Augusto Nardes, Aroldo Cedraz, Raimundo Carreiro e Ana Arraes.
13.2. Ministro-Substituto convocado: Augusto Sherman Cavalcanti.
13.3. Ministros-Substitutos presentes: Marcos Bemquerer Costa (Relator), André Luís de Carvalho e Weder de Oliveira.

MARCOS BEMQUERER

Trata-se do Acompanhamento realizado pela então Secretaria de Controle Externo no Estado do Ceará – Secex/CE (denominada atualmente de Secretaria do TCU no Estado do Ceará – SEC-CE, nos termos da Resolução/TCU 305/2018 e da Portaria/TCU 2/2019) , no período de 19/11/2018 a 8/3/2019,  de transferências voluntárias no Estado do Ceará que estivessem mais suscetíveis a desvio de recursos, bem como ao fornecimento de subsídios para o aprimoramento de metodologia, em implementação, de avaliação de riscos e prevenção de irregularidades na execução de transferências voluntárias. 
2.	 Este Acompanhamento compõe a Fiscalização de Orientação Centralizada – FOC em transferências voluntárias selecionadas com base em riscos e coordenada pela então Secex/CE, atual SEC-CE. 
3.	Ao todo integram a referida FOC nove processos de acompanhamento relativos às transferências voluntárias nos seguintes estados: Goiás (TC Processo 033.529/2018-3) ; Mato Grosso (TC Processo 023.314/2018-4) , Minas Gerais (TC Processo 020.239/2018-1) ; Paraíba (TC Processo 023.298/2018-9) , Piauí (TC Processo 021.296/2018-9) ; Rio Grande do Norte (TC Processo 036.869/2018-0) ; Rio Grande do Sul (TC Processo 036.479/2018-7) , Santa Catarina (TC Processo 024.576/2018-2) e Ceará (TC Processo 040.392/2018-0, que ora se aprecia) . O resultado das ações fiscalizatórias será consolidado no TC Processo 020.125/2018-6, a cargo da unidade técnica coordenadora da FOC.
4.	De acordo com a equipe de fiscalização, os acompanhamentos feitos pelas unidades técnicas envolvidas testaram um modelo de atuação que possa ser utilizado por todas as secretarias de controle externo no acompanhamento das transferências voluntárias. 
5.	Assim, de forma mais genérica, visaram inicialmente a mapear riscos existentes em todas as fases que envolvem as transferências voluntárias, e principalmente na fase de contratação dos prestadores de serviços por parte dos convenentes, a fim de evitar possíveis desvios e direcionar o esforço fiscalizatório do TCU e dos parceiros das redes de controle. Ademais, foram discutidos mecanismos para dar maior transparência àqueles repasses.
6.	E, de forma mais específica, buscaram o seguinte: 1) construção de um conjunto de tipologias (situações suspeitas) , ou uma revisitação das já existentes, que indicassem indícios de irregularidades, automatizando o processo de execução com utilização de scripts em Structured Query Language – SQL; 2) testes e implementação de possíveis modelos preditivos, com uso de técnicas de analytics, para emprega-los nas contratações realizadas; na geração automática de relatórios periódicos com os resultados da aplicação das tipologias e dos eventuais modelos preditivos; 3) criação de rotinas de comunicação de informações de maneira ágil entre os órgãos de controle e demais partes interessadas, como mailing list, mala direta, sistema Apex, entre outros; 4) criação de Painel de Informações para gestores e/ou cidadãos contendo dados históricos das transferências voluntárias decorrentes de emendas parlamentares, com vistas a permitir maior controle social.
7.	Neste Acompanhamento, foram verificadas seis transferências voluntárias indicadas no quadro a seguir:
	Avença
	Concedente
	Convenente
	Objeto
	Recursos federais (R$) 

	Convênio Siconv 861532
	Ministério da Integração Nacional
	Município de Viçosa do Ceará/CE
	pavimentação asfáltica nas sedes dos distritos do Município de Viçosa do Ceará - CE e no trecho que liga o distrito de Quatiguaba ao Sítio Santa Bárbara
	12.000.000,00

	Convênio Siconv 844630
	Ministério das Cidades
	Município de Viçosa do Ceará/CE
	pavimentação asfáltica na sede da municipalidade
	766.201,61

	Convênio Siconv 857690
	Ministério da Integração Nacional
	Município de Cruz/CE
	recuperação de estradas vicinais, com revestimento e drenagem, nos trechos CE-085 à Solidão, CE-085 à Aroeira, Aroeira a Frei Jorge e CE-179 ao Córrego do Leite
	812.648,76

	Convênio Siconv 854387
	Fundação Nacional de Saúde – Funasa
	Município de Cariús/CE
	implantação de sistema de abastecimento de água em comunidades rurais
	9.376.820,79

	Convênio
Siconv 841795
	Instituto Nacional de Colonização e Reforma Agrária – Incra
	Município de Parambu/CE
	pavimentação em pedra tosca no assentamento Serra das Moças
	1.220.163,23

	Convênio Siconv 853253
	Instituto Nacional de Colonização e Reforma Agrária – Incra
	Município de Parambu/CE
	pavimentação asfáltica na estrada que liga o assentamento Serra das Moças, na Vila de Serra Fechada, e Serrote Queimado e pavimentação em pedra tosca nas vilas de assentamento da Serra das Moças e da Serra dos Lopes, no município de Parambu/CE
	2.412.655,70

8.	Com base no objetivo deste trabalho e a fim de avaliar em que medida os recursos foram aplicados de acordo com a legislação pertinente, formularam-se questões obrigatórias adiante indicadas, as quais constituíram a matriz de planejamento padrão, utilizada em todos os acompanhamentos da FOC:
8.1. Questão 1: O convenente, no caso de órgão ou entidade da administração pública, utilizou a modalidade pregão para aquisição de bens e serviços comuns?
8.2. Questão 2: Nos casos de contratos firmados por entidades públicas com terceiros, há indícios de ocorrência de procedimentos fraudulentos que indiquem possível ocorrência de direcionamento ou montagem de licitação?
8.3. Questão 3: Nos casos de contratos firmados pela convenente com terceiros, empresas inidôneas ou irregulares participaram das licitações ou foram contratadas?
8.4. Questão 4: Os critérios de aceitabilidade dos preços constantes no edital apresentam sobrepreço?
8.5. Questão 5: No caso de obras e serviços de engenharia, a composição dos preços está de acordo com as exigências dos normativos pertinentes?
8.6. Questão 6: A entidade privada sem fins lucrativos recebedora de recurso federal realizou, por intermédio do Sistema de Gestão de Convênios e Contratos de Repasse do Governo Federal – Siconv, cotação prévia de preços no mercado, antes de contratar serviços ou adquirir bens para execução do objeto do convênio?
8.7. Questão 7: A movimentação dos recursos dos convênios respeita as exigências legais?
8.8. Questão 8: A contrapartida pactuada foi regularmente executada?
8.9. Questão 9: As condições para os pagamentos com recursos do convênio foram respeitadas?
8.10. Questão 10: Os bens, serviços ou obras contratados para execução do convênio foram efetivamente recebidos/prestados, de acordo com as especificações e com os propósitos do convênio?
8.11. Questão 11: Houve utilização de documentos inválidos para comprovação de despesas?
8.12. Questão 12: Todos os atos e procedimentos relativos ao convênio foram realizados no Siconv?
9.	Ressalta, ainda, a equipe que, além das questões supramencionadas, foram executados procedimentos previamente definidos pela coordenação da FOC, visando à confirmação ou não das tipologias abrangidas neste trabalho, resultando nas constatações correspondentes. 
10.	A seguir, transcrevo, com as adaptações de forma pertinentes, excerto do Relatório de Acompanhamento da peça 105, em que a situação encontrada para cada achado foi descrita pela equipe condutora deste trabalho fiscalizatório, havendo a sugestão do correspondente encaminhamento:
“III.	Achados de auditoria
III.1 Inclusão no edital de cláusulas restritivas ao caráter competitivo do certame (A1) 
Viçosa do Ceará:
Para execução do Convênio Siconv 861532, que tinha por objetivo a pavimentação asfáltica nas sedes dos distritos do município de Viçosa do Ceará e no trecho que liga o distrito de Quatiguaba ao Sitio Santa Barbara, o convenente promoveu a Concorrência 1/2018 (peça 8, p. 130-144) .
Em seu Item 4.2.4.2 – Da Qualificação Técnica, o edital exige que o licitante comprove que possui em seu quadro permanente profissionais de nível superior.
Para execução do Convênio Siconv 844630, que tinha por objetivo Pavimentação Asfáltica na Sede no município Viçosa do Ceará/CE, o convenente promoveu a Tomada de Preços 2/2018 (peça 27, p. 72-83) .
Em seu Item 4.2.4.2 - Da Qualificação Técnica, o edital exige que o licitante comprove que possui em seu quadro permanente profissionais de nível superior.
Tais cláusulas exigindo a comprovação de que haja profissionais no quadro permanente da empresa é potencialmente restritiva à competitividade da licitação, conforme o citado Acórdão 373/2015-TCU-Plenário, Ministro Relator: Weder de Oliveira.
Portanto, propõe-se, a teor do art. 7º da Resolução TCU 265/2014, que seja dada ciência desta ocorrência ao município de Viçosa do Ceará/CE, de modo que em licitações futuras não constem cláusulas referentes à exigência de que o licitante comprove possuir em seu quadro permanente profissional de nível superior.
Cruz:
Para execução do Convênio Siconv 857690, que tinha por objetivo a recuperação de estradas vicinais, com revestimento e drenagem, nos trechos CE-085 à Solidão, CE-085 à Aroeira, Aroeira a Frei Jorge e CE-179 ao Córrego do Leite, no município de Cruz/CE,  o convenente promoveu a Tomada de Preços 3/2018 (peça 39, p. 104-115) .
Em seu Item 4.0 – Da Habilitação, subitem III – Da qualificação técnica, letra ‘b’, o edital exige que o licitante comprove sua capacidade técnico profissional, por meio de atestado técnico de que possui em seu quadro permanente profissional que tenha executado obras e serviços semelhantes ao objeto licitado.
Segundo jurisprudência do TCU, é ilegal a exigência de que o responsável técnico conste de quadro permanente da licitante em momento anterior à data prevista para a entrega das propostas (Acórdão 3014/2015-TCU-Plenário, Ministro Relator: Walton Alencar Rodrigues) .
Temos ainda, conforme Acórdão 373/2015-TCU-Plenário, Ministro Relator: Weder de Oliveira, que é cláusula potencialmente restritiva à competitividade das licitações a exigência de comprovação de que haja engenheiro civil ou arquiteto no quadro permanente da empresa e que os atestados de capacidade técnica sejam apresentados em nome deste profissional.
Assim, propõe-se, a teor do art. 7º da Resolução TCU 265/2014, que seja dada ciência desta ocorrência ao município de Cruz/CE, de modo que em licitações futuras não constem cláusulas referentes à exigência de que o licitante comprove sua capacidade técnico profissional, por meio de atestado técnico de que possui em seu quadro permanente profissional que tenha executado obras e serviços semelhantes ao objeto licitado.
Cariús:
Para execução do Convênio Siconv 854387, que tinha por objetivo a implantação de sistema de abastecimento de água em comunidades rurais, o Município de Cariús/CE promoveu a Concorrência Pública 2018.05.22.01 (peça 102, p. 267-276) .
Em seu Item 2.3.2 - Da Pré-Qualificação, o edital exige que o licitante comprove que possui em seu quadro permanente profissionais de nível superior como segue: um engenheiro civil, um engenheiro ambiental, um geólogo, além de um profissional de nível médio (topógrafo) .
Tal como ocorrido no Município de Viçosa do Ceará – CE, essa cláusula exigindo a comprovação de que haja tais profissionais no quadro permanente da empresa é potencialmente restritiva à competitividade da licitação, conforme o citado Acórdão 373/2015-TCU-Plenário, Ministro Relator: Weder de Oliveira.
Desta forma, propõe-se, a teor do art. 7º da Resolução TCU 265/2014, que seja dada ciência desta ocorrência ao município de Cariús/CE, de modo que em licitações futuras não constem cláusulas referentes à exigência de que o licitante comprove possuir em seu quadro permanente profissional de nível superior.
III.2 Falta de registro no Siconv de procedimentos e atos relativos a convênio (A2) 
	Verificou-se, com relação à gestão dos convênios pelos municípios auditados, o descumprimento de obrigação dos convenentes, prevista na Portaria Interministerial 424/2016, no sentido de fazer constar no Siconv os seguintes atos e procedimentos (aba ‘execução do convenente’) : 
Viçosa do Ceará:
Convênio Siconv 861532: edital, planilha orçamentária de referência, ata da licitação, Anotação de Responsabilidade Técnica (ART) .
Convênio Siconv 844630: edital, planilha orçamentária de referência, ata da licitação, boletins de medição, Anotação de Responsabilidade Técnica (ART) .
Cruz:
Convênio Siconv 857690: edital, publicação, planilha orçamentária de referência, boletins de medição.
Parambu:
Convênio Siconv 841795: edital, planilha orçamentária de referência, ata da licitação, Anotação de Responsabilidade Técnica (ART) .
Convênio Siconv 853253: edital, planilha orçamentária de referência, Anotação de Responsabilidade Técnica (ART) .
	Por se tratar de constatação decorrente de incorreção formal, propõe-se, a teor do art. 7º da Resolução TCU 265/2014, que seja dada ciência da ocorrência aos municípios de Viçosa do Ceará, Cruz e Parambu, todos do Ceará, de modo a serem adotadas medidas de prevenção à ocorrência de outras semelhantes.
IV.	Achados não decorrentes da investigação de questões de auditoria
IV.1 Aplicação de alíquota a menor na retenção do Imposto sobre Serviço – ISS quando do pagamento das medições (A3) 
Viçosa do Ceará:
Quanto ao Convênio Siconv 861532, o Consórcio E&J/Silveira Salles, contratado para a execução dos serviços, em sua proposta de preços (peça 11; e peça 12, p. 1-133) , apresentou BDI de 19,96%. No referido BDI constava um percentual de 2,4% de ISS (peça 11, p. 20) .
Da mesma forma, no Convênio Siconv 844630, a empresa contratada para execução dos serviços, Construtora E&J Ltda., em sua proposta de preços (peça 28, p. 52-102) , apresentou BDI de 26,00% no qual também constava um percentual de 2,4% de ISS (peça 28, p. 66) .
Entretanto, quando do pagamento das faturas referentes aos serviços executados em tais convênios, verificamos que o Município de Viçosa do Ceará/CE estava aplicando uma alíquota de apenas 2% na retenção do ISS conforme observado nas Notas Fiscais constantes nas peças 15, p. 13; 16, p. 14; 17, p. 13; 18, p. 21; 19, p. 13; 20, p. 16; 21, p. 10; 22, p. 14; e 23, p. 14, todas emitidas pelo consórcio, e peça 30, p. 18, emitidas pela construtora.
Informada, pela equipe de auditoria, a Secretaria de Finanças do município constituiu processo administrativo visando a correção dos fatos e recebimento dos valores retidos a menor. Em tal processo encontramos os devidos cálculos, bem como os comprovantes de pagamentos pelas empresas dos Documentos de Arrecadação Municipal - DAMs emitidos (peça 104) .
Cruz:
No Convênio Siconv 857690, a empresa contratada para execução dos serviços, Construtora Silveira Salles Ltda., em sua proposta de preços (peça 39, p. 33-95) , apresentou BDI de 20,97% no qual constava um percentual de 3% de ISS (peça 39, p. 84) .
	Entretanto, quando do pagamento das faturas referentes aos serviços executados em tais convênios, verificamos que o Município de Cruz/CE estava aplicando uma alíquota de apenas 1,2% (2% sobre Mão de obra que representa 60% do valor da Nota Fiscal) na retenção do ISS, conforme observado na Nota Fiscal constante na peça 43, p. 15, emitida pela construtora
Tendo em vista que o convênio está em vigência, e por se tratar de constatações passíveis de correção administrativa, aos moldes do ocorrido em Viçosa do Ceará – CE, propõe-se, a teor do art. 7º da Resolução TCU 265/2014, que seja dada ciência das ocorrências ao município de Cruz - CE, para serem adotadas medidas de correção e prevenção à ocorrência de outras semelhantes.
V.	Comentários dos Gestores
Conforme preconiza o Manual de Acompanhamento (Portaria-Segecex 27, de 9 de dezembro de 2016) , item 93.3, o titular desta SEC-CE dispensou o encaminhamento do relatório para comentário dos gestores, tendo em vista a natureza do trabalho (validar metodologia de fiscalização periódica) e que seria necessário enviá-lo para todos os concedentes abrangidos pela escolha dos objetos, inviabilizando a conclusão dos trabalhos em tempo razoável.
	Todavia, para as principais constatações (achados) houve ofício de requisição específico ao convenente para que se manifestasse sobre o assunto, e a respectiva resposta foi discorrida e considerada na análise dos achados tratados acima (itens III e IV deste relatório) .”  
11.	Nesse contexto, a equipe de fiscalização, com o aval dos dirigentes da unidade técnica, propõe ao Tribunal (peças 105-107) :
“I. dar ciência aos municípios convenentes das Transferências Voluntárias Siconv 861532, 844630, 857690, 854387, 841795 e 853253 sobre as falhas formais a seguir identificadas, com vistas à adoção de medidas de prevenção à ocorrência de outras semelhantes:
I.1. Viçosa do Ceará/CE (Convênios Siconv 861532 e 844630) :
a) exigência nos Editais da Concorrência 1/2018 (peça 8, p. 130-144) e da Tomada de Preço 2/2018 (peça 27, p. 72-83) de que o licitante comprove que possui em seu quadro permanente profissionais de nível superior, fato potencialmente restritivo à competitividade da licitação, conforme o Acórdão 373/2015-TCU-Plenário, Ministro Relator Weder de Oliveira; e
b) descumprimento de obrigação dos convenentes, prevista na Portaria Interministerial 424/2016, no sentido de fazer constar no Siconv os seguintes atos e procedimentos (aba ‘execução do convenente’) : edital, planilha orçamentária de referência, ata da licitação, boletins de medição e Anotação de Responsabilidade Técnica (ART) ;
I.2. Cruz/CE (Convênio Siconv 857690) :
a) exigência no Edital da Tomada de Preço 3/2018 (peça 39, p. 104-115) de que o responsável técnico conste de quadro permanente da licitante em momento anterior à data prevista para a entrega das propostas, fato ilegal conforme Acórdão 3014/2015-TCU-Plenário, Ministro Relator Walton Alencar Rodrigues, e potencialmente restritivo à competitividade da licitação, conforme o Acórdão 373/2015-TCU-Plenário, Ministro Relator Weder de Oliveira;
b) descumprimento de obrigação dos convenentes, prevista na Portaria Interministerial 424/2016, no sentido de fazer constar no Siconv os seguintes atos e procedimentos (aba ‘execução do convenente’) : edital, publicação, planilha orçamentária de referência e boletins de medição; e
c) aplicação de uma alíquota de apenas 1,2% (2% sobre Mão de obra que representa 60% do valor da Nota Fiscal) na retenção do ISS, conforme observado na Nota Fiscal constante na peça 43, p. 15, emitida pela construtora quando o correto seria o percentual de 3,0% de retenção ISS estabelecido em sua proposta de preços (peça 39, p. 84) na Tomada de Preço 3/2018 (peça 39, p. 104-115) .
I.3. Cariús/CE (Convênio Siconv 854387) :
a) exigência no Edital da Concorrência Pública 2018.05.22.01 (peça 102, p. 267-276) de que o licitante comprove que possui em seu quadro permanente profissionais de nível superior, fato potencialmente restritivo à competitividade da licitação, conforme o Acórdão 373/2015-TCU-Plenário, Ministro Relator Weder de Oliveira.
I.4. Parambu/CE (Convênios Siconv 841795 e 853253) :
a) descumprimento de obrigação dos convenentes, prevista na Portaria Interministerial 424/2016, no sentido de fazer constar no Siconv os seguintes atos e procedimentos (aba ‘execução do convenente’) : edital, planilha orçamentária de referência, ata da licitação e Anotação de Responsabilidade Técnica (ART) .
II - arquivar os autos, nos termos do artigo 169, inciso V, do Regimento Interno do TCU.”
	É o Relatório.

não há.

Não atuou.

FISCALIZAÇÃO DE ORIENTAÇÃO CENTRALIZADA DE TRANSFERÊNCIAS VOLUNTÁRIAS. ACOMPANHAMENTO NO ESTADO DO CEARÁ. ACHADOS: FALHAS EM PROCEDIMENTOS LICITATÓRIOS. FALTA DE REGISTRO, NO SICONV, DE PROCEDIMENTOS E ATOS. APLICAÇÃO DE ALÍQUOTA A MENOR NA RETENÇÃO DO IMPOSTO SOBRE SERVIÇO QUANDO DO PAGAMENTO. CIÊNCIA DE FALHAS À ENTIDADE CONVENENTE. ARQUIVAMENTO DOS AUTOS.

RELATÓRIO DE ACOMPANHAMENTO (RACOM)

Secretaria do TCU no Estado do Ceará - SEC/CE.

Trago à apreciação deste Colegiado Acompanhamento realizado pela então Secretaria de Controle Externo no Estado do Ceará – Secex/CE (denominada atualmente de Secretaria do TCU no Estado do Ceará – SEC-CE, nos termos da Resolução/TCU 305/2018 e da Portaria/TCU 2/2019) ,  de transferências voluntárias no Estado do Ceará que estivessem mais suscetíveis a desvio de recursos, bem como ao fornecimento de subsídios para o aprimoramento de metodologia de avaliação de riscos e prevenção de irregularidades na execução desses repasses. 
2.	  Consoante anotado no Relatório precedente, este Acompanhamento compõe a Fiscalização de Orientação Centralizada – FOC em transferências voluntárias selecionadas com base em riscos e coordenada pela então Secex/CE, atual SEC-CE. 
3.	Participaram desta FOC nove unidades técnicas que promoveram o acompanhamento relativo às transferências voluntárias nos seguintes estados: Goiás (TC Processo 033.529/2018-3) ; Mato Grosso (TC Processo 023.314/2018-4) , Minas Gerais (TC Processo 020.239/2018-1) ; Paraíba (TC Processo 023.298/2018-9) , Piauí (TC Processo 021.296/2018-9) ; Rio Grande do Norte (TC Processo 036.869/2018-0) ; Rio Grande do Sul (TC Processo 036.479/2018-7) , Santa Catarina (TC Processo 024.576/2018-2) e Ceará (TC Processo 040.392/2018-0, que ora se aprecia) . O resultado das ações fiscalizatórias será consolidado no TC Processo 020.125/2018-6, a cargo da unidade técnica coordenadora da FOC.
4.	De acordo com a equipe de fiscalização, os acompanhamentos feitos pelas unidades técnicas envolvidas testaram um modelo de atuação fiscalizatória que possa ser utilizado por todas as secretarias de controle externo no acompanhamento das transferências voluntárias. 
5.	Assim, de forma mais genérica, visaram inicialmente a mapear riscos existentes em todas as fases que envolvem as transferências voluntárias, e principalmente na fase de contratação dos prestadores de serviços por parte dos convenentes, a fim de evitar possíveis desvios e direcionar o esforço fiscalizatório do TCU e dos parceiros das redes de controle. 
6.	E, de forma mais específica, buscaram o seguinte: 1) construção de um conjunto de tipologias (situações suspeitas) , ou uma revisitação das já existentes, que indicassem indícios de irregularidades, automatizando o processo de execução com utilização de scripts em Structured Query Language – SQL; 2) testes e implementação de possíveis modelos preditivos, com uso de técnicas de analytics, para empregá-los nas contratações realizadas; na geração automática de relatórios periódicos com os resultados da aplicação das tipologias e dos eventuais modelos preditivos; 3) criação de rotinas de comunicação de informações de maneira ágil entre os órgãos de controle e demais partes interessadas, como mailing list, mala direta, sistema Apex, entre outros; 4) criação de Painel de Informações para gestores e/ou cidadãos contendo dados históricos das transferências voluntárias decorrentes de emendas parlamentares, com vistas a permitir maior controle social.
7.	Nestes autos de Acompanhamento, foram verificadas seis transferências voluntárias, conforme quadro a seguir: 
	Avença
	Concedente
	Convenente
	Obra
	Recursos federais (R$) 

	Convênio Siconv 861532
	Ministério da Integração Nacional
	Município de Viçosa do Ceará/CE
	Pavimentação asfáltica 
	12.000.000,00

	Convênio Siconv 844630
	Ministério das Cidades
	Município de Viçosa do Ceará/CE
	Pavimentação asfáltica
	766.201,61

	Convênio Siconv 857690
	Ministério da Integração Nacional
	Município de Cruz/CE
	recuperação de estradas vicinais, com revestimento e drenagem 
	812.648,76

	Convênio Siconv 854387
	Fundação Nacional de Saúde – Funasa
	Município de Cariús/CE
	implantação de sistema de abastecimento de água em comunidades rurais
	9.376.820,79

	Convênio
Siconv 841795
	Instituto Nacional de Colonização e Reforma Agrária – Incra
	Município de Parambu/CE
	pavimentação em pedra tosca 
	1.220.163,23

	Convênio Siconv 853253
	Instituto Nacional de Colonização e Reforma Agrária – Incra
	Município de Parambu/CE
	pavimentação asfáltica
	2.412.655,70

8.	A equipe, pautando-se pelo modelo de atuação fiscalizatória para validar ou não as tipologias abrangidas neste trabalho e pelos procedimentos tendentes a responder às indagações então formuladas para esta FOC, apontou dois achados decorrentes das questões de auditoria: a) inclusão no edital de cláusulas restritivas ao caráter competitivo do certame; e b) falta de registro no Siconv de procedimentos e atos relativos a convênio; e, além desses, um outro concernente à aplicação de alíquota a menor na retenção do Imposto sobre Serviço – ISS quando do pagamento das medições.
9.	No essencial, a SEC-CE propõe ao TCU dar ciência aos municípios das falhas identificadas nos convênios a eles relacionados, com vistas à adoção de medidas de prevenção à ocorrência de outras semelhantes.
10.	No que se refere ao primeiro achado, concernente à inclusão no edital de cláusulas restritivas ao caráter competitivo, foi observado que, nos Convênios (Siconv) 861532 e 844630, houve a exigência, no edital elaborado pelo município de Viçosa do Ceará/CE, de que os licitantes comprovassem possuir em seu quadro permanente profissionais de nível superior, para a qualificação técnica. 
11.	Essa imposição também constou da Concorrência Pública referente ao objeto do Convênio (Siconv) 854387, realizada pelo município de Cariús/CE, na qual se definiu a qualificação de cada profissional (um engenheiro civil, um engenheiro ambiental, um geólogo e um profissional de nível médio) . Assim como estava prevista na Tomada de Preços 3/2018, promovida pelo município de Cruz/CE, a necessidade de demonstração pela licitante de que teria em seu quadro permanente profissional com atestado de execução de obras e serviços semelhantes ao objeto do Convênio (Siconv) 857690.
12.	A jurisprudência deste Tribunal tem sido no sentido de que a solicitação de profissionais específicos no quadro permanente da licitante tende a ser restritiva por impor ônus desnecessário aos licitantes. Para tanto, seria suficiente a comprovação de disponibilidade desses profissionais para execução dos serviços, sem vínculo trabalhista e regido pela legislação civil (Acórdãos do Plenário 3.192/2016, minha relatoria; 2.835/2016, rel. Min. Benjamin Zymler; 373/2015, rel. Min. Subst. Weder de Oliveira; 33/2011-TCU-Plenário, Min. Augusto Nardes; 3.043/2009, rel. Min. Subst. Augusto Sherman) .
13.	Para os casos acima relatados, entendo suficiente a adoção da proposta indicada pela equipe de auditoria, de cientificar as referidas municipalidades da ocorrência, exceto quanto aos Convênios 861532 e 844630, conforme passo a explicar.
14.	Nos editais elaborados pelo município de Viçosa do Ceará/CE (peça 8, p. 130-144, e peça 27, p. 72-83) , percebe-se que foi especificado que a exigência de ter no quadro permanente profissional de nível superior poderia ser comprovada por “ficha de registro de empregado”, registrada junto à Delegacia Regional do Trabalho, por “Contrato de trabalho” devidamente registrado em sua Carteira de Trabalho e Previdência Social, por Certidão Simplificada da Junta Comercial ou Certidão de Registro de Cartório, em se tratando de sócio ou diretor, ou por Contrato de Prestação de Serviços, devidamente formalizado, assinado e com firma reconhecida. Essa exigência se referia à data da licitação.
15.	Como nas licitações dos objetos dos Convênios 861532 e 844630 era permitida a existência de um contrato de prestação de serviços, sem vínculo trabalhista e regido pela legislação civil comum como comprovante de a empresa possuir em seu quadro permanente os profissionais exigíveis, entendo que a cláusula indicada como restritiva atende à jurisprudência deste Tribunal.
16.	Para melhor compreensão, transcrevo Enunciado do Acórdão 2835/2016-TCU-Plenário (rel. Min. Benjamin Zymler) e do Acórdão 12879/2018-TCU-Primeira Câmara (rel. Min. Subst. Augusto Sherman) , obtidos da jurisprudência deste Tribunal, com idêntico teor:
“Configura restrição ao caráter competitivo da licitação a exigência, para fins de comprovação da capacidade técnico-profissional (art. 30, § 1º, inciso I, da Lei 8.666/1993) , da demonstração de vínculo societário ou empregatício, por meio de carteira de trabalho, do responsável técnico com a empresa licitante, sendo suficiente a comprovação da disponibilidade do profissional mediante contrato de prestação de serviços, sem vínculo trabalhista e regido pela legislação civil.”
17.	Assim, deixo de dar ciência quanto à falha relativa a essa ocorrência ao município de Viçosa do Ceará/CE.
18.	A falta de registro no Siconv de procedimentos e atos relativos a diversos ajustes (Convênios 861532, 844630, 857690, 841795 e 853253) , indicada como segundo achado, está relacionada à não inserção no sistema de elementos como: o edital da licitação, a planilha orçamentária de referência, a ata de licitação, os boletins de medições e a Anotação de Responsabilidade Técnica – ART. 
19.	Tais documentos são essenciais para a averiguação da conformidade da execução dos convênios e da adequabilidade dos preços propostos para a realização dos procedimentos licitatórios frente aos adotados no mercado, de modo que cabe dar ciência aos municípios de Cruz/CE, Parambu/CE e Viçosa do Ceará/CE do desatendimento à Portaria Interministerial 424/2016, que obriga os convenentes a fazerem constar no Siconv atos e procedimentos. 
20.	O terceiro achado registrado pela equipe de fiscalização não é decorrente da investigação de questões de auditoria, e foi identificado em dois municípios: Viçosa do Ceará/CE e Cruz/CE. De acordo com os documentos, nos pagamentos das faturas referentes aos serviços executados nos convênios 861532 e 857690, estava sendo aplicada alíquota na retenção do ISS em percentual inferior à indicada no BDI contratual.
21.	A Secretaria de Finanças do Município de Viçosa do Ceará/CE, a respeito dessa irregularidade, constituiu processo administrativo para a correção dessa situação. Quanto ao Município de Cruz/CE, a equipe de auditoria sugeriu cientificá-lo da falha, em razão de ser passível de correção administrativa, visto que o convênio ainda está em vigência. Concordo com essa proposta. 
22.	Por fim, ressalto que a avaliação conclusiva sobre o desenvolvimento e a aplicação do modelo de atuação fiscalizatória periódica será feita no processo consolidador (TC Processo 020.125/2018-6) , a cargo da unidade coordenadora da FOC.
  	Ante o exposto, manifesto por que seja adotada a Deliberação que ora submeto a este Colegiado.
 T.C.U., Sala das Sessões, em 16 de abril de 2019.  
MARCOS BEMQUERER COSTA 
Relator